臺灣高等法院高雄分院刑事判決　　　 100年度選上訴字第37號
上　訴　人　臺灣高雄地方法院檢察署檢察官
被　　　告　陳儀鳳
選任辯護人　康清敬律師
上列上訴人因被告違反公職人員選舉罷免法案件，不服臺灣高雄
地方法院100 年度選訴字第74號中華民國100年5月11日第一審判
決（起訴案號：臺灣高雄地方法院檢察署99年度選偵字第204 、
274《原審判決漏載》號 ），提起上訴，本院判決如下：
    主  文
上訴駁回。
    理  由
一、公訴意旨略以：被告陳儀鳳為高雄縣市合併後第一屆高雄市
    阿蓮區阿蓮里里長候選人，吳宗清（經原審判處罪刑確定）
    則係該里里民。詎被告為求順利當選，竟與吳宗清共同基於
    向投票權人交付賄賂而約定其投票權為一定行使之犯意聯絡
    ，先由被告於民國99年11月22日下午5 時許，前往吳宗清位
    於高雄縣阿蓮鄉（現改制為高雄市阿蓮區○○○路112 巷11
    弄2 號住處前，將現金新臺幣（下同）13,000元交予吳宗清
    ，委託吳宗清以每票500 元之代價，交付居住在上開巷弄內
    有投票權之住戶，並要求渠等於本次里長選舉中支持被告。
    吳宗清因自己有投票權，乃基於收受賄賂之犯意，而保留其
    中500 元，旋陸續於如附表所示時、地，交付如附表所示金
    額之現金，予如附表所示之投票權人（均經檢察官依職權為
    不起訴處分），約定渠等於本次里長選舉支持被告，而約為
    投票權之一定行使（迄查獲時止，吳宗清仍有1,500 元尚未
    發出）。嗣臺灣高雄地方法院檢察署檢察官據報於99年11月
    25日指揮員警搜索，分別在吳宗清上開住處扣得疑似受賄名
    單1 紙、現金共28,700元、紅包袋1 包（內含現金3,000 元
    ）；另在被告競選總部扣得現金29,100元、隨身碟1 只，及
    錄音筆1 枝等物，並於傳喚如附表所示之人及阮鈺婷（經檢
    察官為不起訴處分）到案後，追回吳宗清自留及已發之賄款
    13,000元。因認被告涉犯公職人員選舉罷免法第99條第1 項
    對於有投票權之人，交付賄賂，而約其投票權為一定之行使
    罪嫌云云。
二、關於證據能力意見：
  (一)按被告以外之人於檢察事務官、司法警察官或司法警察調查
    中所為之陳述，與審判中不符時，其先前之陳述具有較可信
    之特別情況，且為證明犯罪事實存否所必要者，得為證據，
    刑事訴訟法第159 條之2 定有明文。是依本條規定，被告以
    外之人於檢察事務官、司法警察（官）調查時所為之陳述，
    屬傳聞證據，依同法第159 條第1 項規定，本無證據能力，
    必具備「信用性」及「必要性」二要件，始例外得適用上開
    第159 條之2 規定，認有證據能力，而得採為證據。辯護人
    主張：潘德發、吳宗清、林惠菁、謝可仁（原審判決誤載為
    謝可「能」，以下同；另朱春能、石朱素沉、邱良琦、陳益
    昌等4 人，因卷內並無其等之警詢筆錄，故原審判決就其等
    警詢筆錄所為證據能力之說明部分，應係贅載；又吳宗清係
    受檢察官偵訊時關於被告涉案部分之陳述，與其於原審審理
    時之陳述不盡相符，原審判決認為吳宗清警詢陳述與原審證
    詞不符部分之說明，亦應係誤載）等4 人警詢筆錄，均為審
    判外陳述，無證據能力等語。經查，檢察官起訴未以該4 人
    警詢筆錄為證據，且潘德發、吳宗清等2 人警詢陳述內容，
    應非證明被告犯罪事實存否所必要，另林惠菁、謝可仁2 人
    ，均未於法院審理時到庭作證，依上開說明，該4 人警詢陳
    述，均無傳聞法則例外之適用，故該4 人於警詢時陳述，均
    無證據能力。
  (二)再按被告以外之人於偵查中向檢察官所為陳述，除顯有不可
    信之情況者外，得為證據，刑事訴訟法第159 條之1 第2 項
    定有明文。偵查中對被告以外之人所為之偵查筆錄，性質上
    屬傳聞證據。惟現階段刑事訴訟法規定檢察官代表國家偵查
    犯罪、實施公訴，依法其有訊問被告、證人及鑑定人之權，
    證人、鑑定人且須具結，而實務運作時，檢察官偵查中向被
    告以外之人所取得之陳述，原則上均能遵守法律規定，不致
    違法取供，其可信度極高。職是，被告以外之人前於偵查中
    已具結而為證述，除反對該項供述得具有證據能力之一方，
    已釋明「顯有不可信之情況」之理由外，不宜即遽指該證人
    於偵查中之陳述不具證據能力。然證人依法應具結而未具結
    者，其證言不得作為證據，同法第158 條之3 亦有明文。辯
    護人主張：潘德發、林惠菁、石朱素沉、謝可仁、朱春能、
    邱良琦、陳益昌、吳宗清等8 人偵訊筆錄，係審判外陳述，
    無證據能力云云。經查，該8 人於偵查中，受檢察官訊問時
    ，以證人身分應訊時均有具結，又並無證據足認其等上開陳
    述有顯不可信之情況，且其中潘德發、吳宗清2 人又於原審
    審理時，以證人身分到庭接受當事人之對質、詰問，其他人
    則當事人均未聲請到庭作證，而均已賦予被告反對詰問之機
    會，依前開說明，其等於偵查中之陳述，均有證據能力。
  (三)末按被告以外之人於審判外之陳述，雖不符刑事訴訟法第15
    9 條之1 至第159 條之4 之規定，而經當事人於審判程序同
    意作為證據，法院審酌該言詞或書面陳述作成時之情況，認
    為適當者，亦得為證據。當事人、代理人或辯護人於法院調
    查時知有第159 條第1 項不得為證據之情形，而未於言詞辯
    論終結前聲明異議者，視為有前項之同意，同法第159 條之
    5 第1 、2 項定有明文。立法意旨在於傳聞證據未經當事人
    之反對詰問予以核實，原則上先予排除，惟若當事人已放棄
    反對詰問權，於審判程序中表明同意該等傳聞證據可作為證
    據，基於尊重當事人對傳聞證據之處分權，及證據資料愈豐
    富，愈有助於真實發見之理念，且強化言詞辯論主義，使訴
    訟程序得以順暢進行，上開傳聞證據亦均具有證據能力。查
    本案據以認定被告犯罪事實存否之其他被告以外之人之言詞
    或書面陳述，被告、辯護人及檢察官於本院審理時（見本院
    100 年7 月21日準備程序筆錄，本院卷第33頁背面），均同
    意作為證據，且於本院言詞辯論終結前，均未聲明異議，而
    本院審酌該言詞及書面陳述作成之情況，未見有何不適當之
    情形，故依前開規定，均得為證據。
三、再按犯罪事實應依證據認定之，無證據不得認定其犯罪事實
    。又不能證明被告犯罪者，應諭知無罪之判決，刑事訴訟法
    第154 條第2 項、第301 條第1 項分別定有明文。所謂證據
    ，係指足以認定被告確有犯罪行為之積極證據而言，該項證
    據自須適合於被告犯罪事實之認定，始得採為斷罪資料。苟
    積極證據不足為不利於被告事實之認定時，即應為有利於被
    告之認定，更不必有何有利之證據（最高法院29年上字第31
    05號、30年上字第816 號判例意旨參照）。又認定犯罪事實
    所憑之證據，雖不以直接證據為限，間接證據亦包括在內；
    然而無論係直接或間接證據，其為訴訟上之證明，須於通常
    一般之人均不致有所懷疑，而得確信其為真實之程度者，始
    得據為有罪之認定，倘其證明尚未達到此一程度，而有合理
    性之懷疑存在時，即難為有罪之認定（最高法院76年度台上
    字第4986號判例意旨參照）。次按公職人員選舉罷免法第99
    條之交付賄選階段，除行賄者有實施交付賄賂行為外，因對
    收受賄賂者，刑法第143 條有投票受賄罪之處罰規定，二者
    乃必要共犯中之對向犯，以二個以上之行為者，彼此相互對
    立之意思經合致而成立犯罪。次按被告或共犯之自白，不得
    作為有罪判決之唯一證據，仍應調查其他必要之證據，以察
    其是否與事實相符，為刑事訴訟法第156 條第2 項所明定。
    立法意旨在限制被告或共犯之自白在證據上之價值，並以補
    強證據之存在，協助發見真實。即使被告或共犯之自白係出
    於任意性，若別無其他補強證據存在，足以擔保其自白與事
    實相符，尚不得單憑自白而為不利於被告之認定，且此處所
    謂共犯，包括任意共犯及必要共犯（含對向犯罪之共犯）皆
    屬之，亦即仍須有補強證據以擔保該共犯自白之真實性，始
    得採為斷罪之依據，並非絕對可由法院自由判斷該共犯之自
    白或不利於己之陳述之證明力；若不為調查，而專憑此項供
    述據為被告犯罪事實之認定，即與上開規定有違。而所謂補
    強證據，則指除該自白本身外，其他足資以證明自白之犯罪
    事實確具有相當程度真實性之證據而言。雖其所補強者，非
    以事實之全部為必要，但亦須因補強證據與自白之相互利用
    ，而足使犯罪事實獲得確信者，始足當之（最高法院74年台
    覆字第10號判例意旨、96年度台上字第1133號、97年度台上
    字第932 、3755號、5406號判決意旨參照）。
四、公訴意旨認被告涉犯上開公職人員選舉罷免法第99條第1項
    之對於具有投票權之人，交付賄賂，而約定其投票權為一定
    行使之罪嫌，係以證人即共犯吳宗清於偵查中之證述、搜索
    扣押筆錄、扣押物品目錄表、職務報告、戶籍資料、勘驗筆
    錄、蒐證影帶翻拍畫面等為其主要論據。訊據被告陳儀鳳堅
    詞否認有何賄選行為，辯稱：我沒有於上揭時、地交付13,0
    00元予吳宗清，我與吳宗清不熟，不可能拜託他去買票等語
    。經查：
  (一)證人即原審共同被告吳宗清於99年11月26日偵訊時稱：「陳
    儀鳳他騎機車來我家，看我和幾個人在喝酒，就丟2,000 元
    給我們，說要給我們買酒喝」、「我坦白說我在2 、3 天前
    ，阿鳳（即陳儀鳳）丟2,000 元給我，當天我們晚上在那邊
    喝酒，我把500 元分給8 號的姓潘（即潘德發），還有11號
    姓謝（即謝可仁）也是500 元，再過去一戶13號也給500 元
    。另外500 元我自己收起來」、「陳儀鳳於99年11月22日星
    期一下午5 點多拿13,000元給我，要我幫他處理處理」、「
    陳儀鳳向我所居住之阿蓮鄉○○路112 巷11弄之住戶買票」
    、「陳儀鳳拜託我將錢交給他們，拜託將選舉時要投陳儀鳳
    」、「他叫我一票買500 ，13,000元有26票」、「陳儀鳳是
    在我家門口將錢交給我」云云（見偵一卷第47-49 頁、第51
    頁）；其再於99年12月13日偵訊時稱：「陳儀鳳此次選舉登
    記後，來我家找過我拜訪很多次。他在99年11月22日下午5
    點騎乘機車到我家門口，陳儀鳳跟我說拜託我11弄內的人」
    、「陳儀鳳她先問我這一弄有多少選舉權人。因為我們那一
    弄裡沒有幾戶，除了新搬來我比較不認識，不然住在裡面好
    幾年的人，我就知道1 戶裡面住多少人。我住在該巷弄內已
    經有40幾年，所以我清楚每戶大概的人數」、「陳儀鳳交13
    ,000元給我時，沒有其他人在場」云云（見偵一卷第177 、
    178 頁）。而吳宗清於原審100 年4 月27日審理時，否認其
    偵查中曾稱被告騎機車到其家，見其與幾位朋友在喝酒，即
    丟2,000 元給其之情節（見原審卷第100 頁背面），且證稱
    ：陳儀鳳於99年11月22日晚上7 、8 時許左右到我家，在我
    家中桌子上交付13,000元予我，叫我這條巷子（即民族路11
    2 巷11弄）幫她發一發，每票500 元，要求里長投票時要支
    持她云云（見原審卷第98頁背面、第99頁）。由上可知，證
    人吳宗清有關被告是否騎機車到其家，見其與幾位朋友在喝
    酒，即丟2,000 元給其，以及被告交付13,000元予其之時間
    係99年11月22日下午5 時，抑或是晚上7 、8 時，交付地點
    究竟係在其家門口，抑或是其家裡面桌子上等各節，其於偵
    訊與原審審理時之陳述前後並不一致，而關於被告何時、何
    地交付賄款？如何交付賄款？等情節，應屬本案重要事實，
    且吳宗清亦因此一事實而遭起訴，故若確係吳宗清親身經歷
    之事實，依常情，當無錯記之可能，但其關於此部分之重要
    事實，前後所證卻不一致，則其陳述之憑信性，已有可疑。
    況依證人吳宗清所證情節，其與被告係共犯關係，揆諸上揭
    說明，其上揭證述尚須有足以令人確信其陳述為真實之補強
    證據，始足以採為不利於被告之認定。
  (二)再依卷附證人朱春能、林惠菁、石朱素沉、謝可仁、邱良琦
    、陳益昌、潘德發、阮鈺婷等人於偵查中之證述，其等均僅
    提及吳宗清有交付賄賂，並要求渠等投票支持被告之情節，
    然均未提及被告有委託吳宗清買票，或交付13,000元予吳宗
    清之情節，自無從擔保吳宗清前揭不利被告證述之真實性。
    又證人邱良琦於偵訊時證稱：吳宗清拿錢給我時，說這是候
    選人陳儀鳳拜託的，麻煩支持她一票等語（見99年11月26日
    偵訊筆錄，偵一卷第146 頁），證人阮鈺婷於偵訊時亦證稱
    ：吳宗清跟我說這筆錢是陳儀鳳請他發的，選里長時要支持
    陳儀鳳投給她等語（見99年12月28日偵訊筆錄，偵一卷第20
    4 頁），故該2 證人於偵訊時係證稱曾親自見聞吳宗清闡述
    係被告交付金錢予其發放之事實，但其等關於吳宗清行賄之
    賄款來源係被告之事實，既係聽聞自吳宗清之陳述，則其等
    關於此部分所證，性質上仍屬吳宗清之陳述，不能認係吳宗
    清證詞之補強證據，故仍不能以該2 人上開陳述為被告不利
    之認定。
  (三)另員警於99年11月26日2 時15分至3 時15分前往被告位於高
    雄市○○區○○里○○街12巷39弄2 號住處搜索，固發現被
    告於98年5 月21日行事曆內記載「吳宗清蔡添進姊夫」等文
    字，此有蒐證照片在卷可佐（見偵一卷第222 頁），並扣得
    現金29,100元、隨身碟1 支、錄音筆1 支等物。然查，上開
    行事曆記載「吳宗清蔡添進姊夫」等文字之日期係98年5 月
    21日，與證人吳宗清所稱：被告係於99年11月22日交付賄款
    云云之日期不符，而亦不足以擔保證人吳宗清上揭不利被告
    證述之真實性。又關於扣案之現金29,100元，被告供稱：係
    我女兒所有等語（見原審卷第110 頁），而亦無證據可以認
    定該款項係被告行賄所用。另隨身碟內容係含：「99阿蓮
    鄉體育會」目錄：內含小聯盟申請資料足球聯盟計畫、舞蹈
    聯盟計畫、自行車聯盟計畫、慢速壘球聯盟計畫、阿蓮國小
    田徑隊、阿蓮國小足球A 隊、阿蓮國小足球B 隊、阿蓮國中
    足球隊、阿蓮社交舞A 班、阿蓮社交舞B 班等10個檔案。
    「新資料夾」目錄：內有小狗照片2 張、家庭合照3 張、夜
    景照1 張。「新增資料夾」目錄：內無任何資料。「團
    員名冊」目錄：內有申請表12個、活動計畫12個、團員名冊
    12個。「鐵馬協會」檔案：內為陳玉輝等人姓名、生日、
    現職、聯絡電話等資料；錄音筆內含3 個檔案，編號1 檔案
    為約3 秒的音樂聲，編號2 、3 檔案均僅係細碎動作吵雜聲
    （各約36秒及3 秒），此有檢察官指揮檢察事務官而製作之
    勘驗筆錄在卷可稽（見偵一卷第222-223 頁），依其內容，
    均無從補強證人吳宗清前揭不利被告證述之真實性。
五、綜上所述，本案檢察官所舉不利於被告之證據，除證人即共
    犯吳宗清前後並不一致之證述外，並無其他補強證據可認為
    吳宗清不利於被告之證詞確與事實相符，參諸上開說明，自
    難遽予認定被告有檢察官所指之上開犯行。此外，復查無其
    他積極證據得認定被告確有檢察官所指對於有投票權之人，
    交付賄賂，而約其投票權為一定之行使犯行，揆諸前開說明
    ，被告之犯罪尚屬不能證明。
六、原審因而為被告無罪之判決，核無不合。檢察官仍執前詞提
    起上訴，指摘原判決不當，為無理由，應予駁回。
七、原審共同被告吳宗清、朱春能部分，業經原審判處罪刑，因
    未上訴而確定，併此敘明。
據上論結，應依刑事訴訟法第368 條，判決如主文。
本案經檢察官陳建年到庭執行職務。
中    華    民    國   100    年    9     月    20    日
                刑事第二庭  審判長法  官  林正雄
                                  法  官  黃壽燕
                                  法  官  邱明弘
以上正本證明與原本無異。
如不服本判決應於收受本判決後10日內向本院提出上訴書狀，其
未敘述上訴理由者，並得於提起上訴後10日內向本院補提理由書
狀（均須按他造當事人之人數附繕本）「切勿逕送上級法院」。
中    華    民    國   100    年    9     月    20    日
                                  書記官  林明威
附表
┌──┬────┬───────┬───────────┬──────┐
│編號│投票權人│時間          │地點                  │交付現金金額│
│    │        │              │                      │（新臺幣）  │
├──┼────┼───────┼───────────┼──────┤
│ 1  │潘德發  │99年11月23日中│高雄市○○區○○路112 │500元       │
│    │        │午某時        │巷11弄8號             │            │
├──┼────┼───────┼───────────┼──────┤
│ 2  │林惠菁  │99年11月22日晚│高雄市○○區○○路112 │2,500元     │
│    │        │間5時起至同年 │巷11弄某處            │            │
│    │        │月24日間某時  │                      │            │
├──┼────┼───────┼───────────┼──────┤
│ 3  │石朱素沉│99年11月24日早│高雄市○○區○○路112 │1,000元     │
│    │        │上某時        │巷11弄7號             │            │
├──┼────┼───────┼───────────┼──────┤
│ 4  │謝可仁  │99年11月23日晚│高雄市○○區○○路112 │2,000元     │
│    │        │間某時        │巷11弄某處            │            │
├──┼────┼───────┼───────────┼──────┤
│ 5  │郭莉姍  │99年11月23日晚│高雄市○○區○○路112 │吳宗清委託朱│
│    │        │間某時        │巷11弄13號            │春能轉交500 │
│    │        │              │                      │元予郭莉姍  │
├──┼────┼───────┼───────────┼──────┤
│ 6  │邱良琦  │99年11月22日晚│高雄市○○區○○路112 │1,000元     │
│    │        │間5時起至同年 │巷11弄2號前           │            │
│    │        │月24日間某時  │                      │            │
├──┼────┼───────┼───────────┼──────┤
│ 7  │陳益昌  │99年11月22日晚│高雄市○○區○○路112 │2,000元     │
│    │        │間5時起至同年 │巷11弄17號            │            │
│    │        │月24日間某時  │                      │            │
└──┴────┴───────┴───────────┴──────┘